---
title: "Introduction à Rboard"
output: rmarkdown::html_vignette
vignette: >
  %\VignetteIndexEntry{Introduction à Rboard}
  %\VignetteEncoding{UTF-8}
  %\VignetteEngine{knitr::rmarkdown}
editor_options: 
  markdown: 
    wrap: 72
---

```{r setup, include = FALSE}
knitr::opts_chunk$set(
  collapse = TRUE,
  comment = "#>",
  fig.width = 7,
  fig.height = 4.5,
  fig.align = "center",
  out.width = "100%"
)
```

## Qu'est-ce que Rboard ?

**Rboard** est une application R/Shiny conçue pour construire des
tableaux de bord de résultats statistiques : p-values, moyennes, tailles
d'effet, graphiques, commentaires d'interprétation.

Contrairement aux outils de Business Intelligence classiques, Rboard est
**orienté reporting statistique**. Chaque indicateur est pensé pour
présenter un résultat d'analyse, pas pour explorer des données.

Vous pouvez :

- **Importer** des données depuis CSV, Excel ou RDS
- **Créer** des KPI statistiques (moyennes, tests, corrélations)
- **Visualiser** avec plus de 25 types de graphiques
- **Assembler** un dashboard en grille 12 × 6
- **Exporter** en HTML, Word ou PDF

------------------------------------------------------------------------

## Installation

Rboard n'est pas encore sur le CRAN. Installez-le depuis GitHub :

```{r eval = FALSE}
# Installer devtools si nécessaire
install.packages("devtools")

# Installer Rboard
devtools::install_github("census-specs/Rboard")
```

------------------------------------------------------------------------

## Lancer l'application

Une fois installé, lancez l'application Shiny :

```{r eval = FALSE}
library(Rboard)
Rboard::run_app()
```

Une fenêtre s'ouvre dans votre navigateur. Vous arrivez sur l'onglet
**Projet - Vue d'ensemble**.

------------------------------------------------------------------------

## Parcours typique

L'application se compose de plusieurs onglets qui suivent le flux de
travail naturel d'une analyse statistique.

### 1. Import

Commencez par charger un jeu de données. Rboard accepte :

- **CSV** : format texte standard
- **Excel** : `.xlsx` et `.xls`
- **RDS** : format binaire natif de R
- **Data.frame de l'environnement R** : si vous avez déjà un objet en
  mémoire

Le jeu de données est ensuite visible à tout moment dans l'onglet
**Données**.

### 2. Créer des KPI

Rboard propose plusieurs familles de KPI, chacune dans un onglet dédié :

- **Stats descriptives** : moyenne, médiane, écart-type, quartiles
- **Comparaison de groupes** : test t, Wilcoxon, ANOVA, Kruskal-Wallis
- **Association / corrélation** : Pearson, Spearman, Chi-deux, Fisher
- **Tableaux croisés** : effectifs et pourcentages
- **Statistiques sur 1 variable** : fréquences, effectifs, Shapiro
- **Saisie manuelle** : pour les valeurs calculées ailleurs

Chaque KPI créé est stocké dans la bibliothèque du projet, accessible
via l'onglet **Liste des KPI**.

```{r eval = FALSE}
# Exemple : créer un KPI moyenne directement en R
library(Rboard)

kpi <- creer_kpi(
  nom = "Age moyen",
  valeur = 42.5,
  type = "moyenne",
  format = "decimal_2"
)

print(kpi$label)
```

### 3. Créer des graphiques

L'onglet **Graphiques → Créer un graphique** propose :

- Sélection des variables X et Y
- Suggestion automatique du type de graphique selon les données
- Choix de palette de couleurs
- Aperçu en temps réel

Vous pouvez choisir parmi plus de 25 types : nuage de points, boxplot,
violon, barplot, histogramme, densité, mosaïque, heatmap, etc.

Les graphiques créés s'ajoutent à votre **bibliothèque** personnelle.

### 4. Construire le dashboard

L'onglet **Dashboard** est l'espace de composition. Vous y ajoutez :

- **Des lignes** : chacune peut contenir plusieurs éléments côte à côte
- **Des éléments** : KPI, tableaux, graphiques, blocs de texte

La grille fait **12 colonnes de large** et **6 unités de haut**. Chaque
élément a une largeur (3, 6 ou 12 colonnes) et une hauteur (1 à 4
unités) selon son type.

**Trois formats de tableau** :

| Format  | Largeur    | Hauteur  |
|---------|------------|----------|
| Compact | 3 / 6 / 12 | 2 unités |
| Long    | 6 / 12     | 3 unités |
| Étendu  | 6          | 4 unités |

**Deux formats de graphique** :

| Format   | Largeur | Hauteur  |
|----------|---------|----------|
| Standard | 6 / 12  | 3 unités |
| Grand    | 6 / 12  | 4 unités |

Une page du dashboard correspond à une page A4 paysage. Vous pouvez
créer autant de pages que nécessaire.

### 5. Bibliothèque de textes

Pour les commentaires d'interprétation, utilisez la **Bibliothèque de
textes**. Chaque texte est réutilisable sur plusieurs pages et supporte
le Markdown : gras, italique, listes, code.

Vous pouvez aussi insérer un texte directement lors de la composition du
dashboard.

### 6. Exporter

Trois formats de sortie :

- **HTML** : document autonome avec 6 thèmes au choix
- **Word** (`.docx`) : pour intégration dans un rapport
- **PDF** : A4 paysage, qualité vectorielle

```{r eval = FALSE}
# Exemple : exporter le dashboard en HTML
exporter_html(
  projet = mon_projet,
  chemin = "rapport.html",
  titre = "Mon analyse",
  theme = "flatly"
)
```

------------------------------------------------------------------------

## Script Runner

L'onglet **Script R** permet d'exécuter un script R dans un
environnement isolé et d'en extraire automatiquement :

- **Les KPI** : résultats de tests, régressions, vecteurs
- **Les tableaux** : data.frames
- **Les textes markdown** : chaînes de caractères
- **Les graphiques** : objets `ggplot`

Vous cochez ce qui vous intéresse et cliquez sur **Tout ajouter à la
bibliothèque**.

```{r eval = FALSE}
# Exemple de script que Rboard peut analyser
res_t <- t.test(age ~ sexe, data = donnees)

tableau <- data.frame(
  Statistique = c("Moyenne H", "Moyenne F"),
  Valeur = c(45.2, 42.8)
)

interpretation <- "### Résultats
Le test t met en évidence une différence **significative** (p < 0,05)."
```

------------------------------------------------------------------------

## Mode présentation

Pour projeter un dashboard en réunion, utilisez le bouton **Mode
présentation** dans l'onglet Dashboard. L'application passe en plein
écran :

- **Flèches ← →** : naviguer entre les pages
- **Échap** : quitter le mode présentation

------------------------------------------------------------------------

## Sauvegarde et rechargement

Un projet Rboard est un fichier `.rds` qui contient :

- Le jeu de données importé
- Tous les KPI créés
- Les graphiques
- La bibliothèque de textes
- Le dashboard complet avec ses pages

Pour sauvegarder :

1.  Onglet **Projet → Sauvegarder**
2.  Choisir un emplacement
3.  Le fichier est écrit au format `.rds`

Pour recharger :

1.  Onglet **Projet → Charger**
2.  Sélectionner le fichier
3.  Le projet complet est restauré

------------------------------------------------------------------------

## Étapes suivantes

- Consulter la documentation des fonctions clés : `?creer_kpi`,
  `?construire_graphique`, `?exporter_html`
- Signaler un bug ou proposer une amélioration sur
  [GitHub](https://github.com/census-specs/Rboard/issues)
- Consulter le [journal des
  modifications](https://github.com/census-specs/Rboard/blob/main/NEWS.md)

------------------------------------------------------------------------

## Auteur

**Pierre Valdeze MBOM MBOM**

- GitHub : [\@census-specs](https://github.com/census-specs)
- Email :
  [pierrembom\@outlook.com](mailto:pierrembom@outlook.com){.email}
